臺灣板橋地方法院民事判決　　九十一年度簡上字第四號
　　上　訴　人　甲○○
　　被上訴人　　乙○○
右當事人間請求返還不當得利事件，上訴人對於中華民國九十年九月十一日本院板橋
簡易庭九十年度板簡字第八七號第一審判決提起上訴，本院判決如左：
    主  文
上訴駁回。
上訴人在第二審擴張之訴駁回。
第二審訴訟費用由上訴人負擔。
    事  實
甲、上訴人方面：
  一、聲明：求為判決：
  （一）原判決廢棄。
  （二）被上訴人應給付上訴人新台幣二十一萬一千零七十七元及自民國八十四年十
        一月三十日起至清償日止按年息百分之五計算之利息。
  二、陳述：除與原判決記載相同者，茲引用之外，補稱：
  （一）訴外人陳巫鳳禎與被上訴人以期貨買賣為由詐騙上訴人加入訴外人隆威金銀
        珠寶有限公司，七十九年三月二日上訴人交付二萬元保證金、投資額一口十
        萬元予陳巫鳳禎，翌日陳巫鳳禎拿契約書至上訴人住處，同年三月二十一日
        第一次領紅利，陳巫鳳禎再遊說上訴人繼續投資，而四月二日再遭陳巫鳳禎
        騙取二口二十萬元，而同年五月三十日到台北總公司主張債權，向被上訴人
        二人追索時，被上訴人始將契約書影本三件交付上訴人，然該契約書上簽名
        、印章均非上訴人所為，且契約書隆威公司之印文與隆威公司之變更事項登
        記卡上印章顯然不同，是以陳巫鳳禎偽刻印章，並偽造前揭契約書，未將上
        開款項轉交隆威公司：退步言之，依隆威集團之業務連線辦法說明及訴外人
        陳巫鳳禎所寫之收據，足證陳巫鳳禎、被上訴人均為訴外人隆威公司之會員
        ，而且為隆威公司職員，而訴外人任曉康經營隆威集團地下投資事業，違法
        吸金，騙取上訴人財產，被上訴人與任曉康、陳巫鳳禎係共同正犯，應負共
        同侵權行為責任，而侵權行為時效雖已完成，上訴人仍依不當得利之法律關
        係請求被上訴人返還不當得利。而台灣高等法院台中高分院雖判決陳巫鳳禎
        無罪確定，然係因上訴人已與陳巫鳳禎以二十萬元和解，遂未對該判決提起
        上訴，並非陳巫鳳禎確實無罪。
  （二）上訴人總共交付陳巫鳳禎三十二萬元，自交付時起至八十四年十一月三十日
        止按週年利率百分之五計算之利息共為九萬一千零七十七元，而陳巫鳳禎於
        八十四年十一月三十日清償二十萬元，餘額為二十一萬一千零七十七元。
三、證據：除援用第一審所提證據外，補提紅利計算書影本、隆威集團業務連線辦法
    說明影本、期貨獲利袋影本各一件、收據影本二件、律師函影本、經濟日報影本
    各一件為證，聲請調閱台灣台中地方法院八十二年度訴字第三二○五號刑事案件
    歷審全卷。
乙、被上訴人方面：
  一、聲明：求為判決如主文第一項所示。
  二、陳述：除與原判決記載相同者，茲引用之外，補稱：
  （一）被上訴人於七十八年十二月九日經友人介紹加入隆威公司成為會員，並投資
        一口。於七十九年三月二日、三月十二日因表姐陳巫鳳禎請求被上訴人幫助
        上訴人加入隆威公司成為會員，並幫忙購入一口、二口，事後隆威公司遭取
        締，致投資人血本無歸，準此，被上訴人雖為會員，並幫助上訴人加入隆威
        公司，但被上訴人亦為受害人之一，且上訴人自承與被上訴人素未謀面，何
        來詐騙行為？何來侵權行為可言？被上訴人因陳巫鳳禎所託幫助上訴人加入
        隆威公司而已，並非隆威公司之職員，是上訴人要求被上訴人負共同侵權行
        為負連帶賠償責任，委無足採。
  （二）上訴人於七十九年三月二日委託陳巫鳳向禎隆威公司投資期貨買賣一口及加
        入會員，並將上訴人委託訴外人陳巫鳳禎所刻之印章乙枚留存於陳巫鳳禎轉
        託於被上訴人處，上開事實業經上訴人於告訴陳巫鳳禎偽造文書一案第一審
        中（台灣台中地方法院八十二年度訴字第三二○五號判決）自承無誤，且於
        七十九年三月十日委託陳巫鳳禎代墊向隆威公司續買二口，而陳巫鳳禎於七
        十九年三月十二日由第一銀行電匯二十萬元予白源鑫（由於被上訴人在第一
        銀行無帳戶，故匯入被上訴人朋友白源鑫之帳戶），是上訴人於七十九年四
        月二日交付陳巫鳳禎之二十萬元，係返還墊款應屬無訛，上訴人空言否認陳
        巫鳳禎無代墊款向之事實，並無足採。
  （三）上訴人告訴陳巫鳳禎偽造文書之初，並不否認契約書上印文之真正，直到上
        訴人不服台灣台中地方法院之判決時而上訴台灣高等法院台中分院時，始指
        陳上開印文非其所有，然其指述前後不一致，顯有瑕疵，難已採信。上訴人
        初次交付十二萬元予陳巫鳳禎，係自願投資隆威公司，常人必知須提供身分
        證影本及印章，以便公司建立投資人資料，憑為日後發收股息、紅利以及行
        使權利義務之依據，且上訴人自承於七十九年三月二十一日、四月六日、四
        月二十三日共領三次紅利，又豈會不蓋章出具收據於公司而領取紅利之理？
        是以上訴人投資隆威公司之三份投資契約書上，經上訴人同意所蓋，而非偽
        造。
  （四）上訴人與訴外人陳巫鳳禎就偽造文書、詐欺案件，經台灣高等法院台中分院
        以八十四年度上更一字第一六三號駁回上訴人之上訴，陳巫鳳禎被訴詐欺、
        偽造文書已無罪確定。本件上訴人於七十九年三月十日、十二日分別經由被
        上訴人投資隆威公司一口十萬元、二十萬元，而自由時報係七十九年三月十
        八日報導隆威公司負責人任曉康因為違反銀行法遭收押，何來被上訴人知悉
        隆威公司負責人遭收押而欲詐欺上訴人致使不當得利之情形。且自由時報僅
        報導隆威公司有違反銀行法之嫌，未報明該公司已倒閉。且上訴人迄於同年
        四月六日及四月二十三日猶領紅利二次，若公司於三月份倒閉，何能於四月
        份發給二次紅利？而陳巫鳳禎於刑事案件中，供稱隆威公司於五月間始停止
        出金倒閉，足徵被上訴人並無明知公司倒閉而仍向上訴人收款之情事存在。
  （五）上訴人將利息部分累積擴張訴之聲明，違反複利禁止原則，顯無理由。
  三、證據：援用第一審所提證據。
丙、本院依職權向臺灣台中地方法院調閱八十二年度訴字第三二○五號刑事案件歷審
    卷，並依職權向台北市建設局函調隆威金銀珠寶有限公司之變更事項登記資料。
    理  由
一、按訴之變更追加，非經他造同意，不得為之；但民事訴訟法第二百五十五條第一
    項第二款至第六款情形，不在此限，民事訴訟法第四百四十六條於第二審上訴程
    序中定有明文。再按訴狀繕本送達後，原告得擴張或減縮應受判決事項之聲明，
    無庸得被告之同意，同法第二百五十五條第一項第三款亦有明文。且依民事訴訟
    法第四百三十六條第二項之規定，有關對於簡易判決之上訴，前開規定亦在準用
    之列。查上訴人（即原告）原起訴聲明被上訴人（即被告）應給付上訴人二十萬
    元及自八十五年三月二十二日起至清償日止按年息百分之五計算之利息。嗣於本
    院第二審將前開訴之聲明中加以擴張為被上訴人應給付上訴人二十一萬一千零七
    十七元及自民國八十四年十一月三十日起至清償日止按年息百分之五計算之利息
    。（見本院卷上訴人九十一年七月十一日準備書二狀），核其嗣後所為之聲明，
    僅係擴張應受判決事項之聲明，依首揭規定，自無庸經被上訴人（即被告）之同
    意，合先敘明。
二、本件上訴人起訴主張訴外人陳巫鳳禎與被上訴人於七十九年三月二日以期貨買賣
    為由，詐騙上訴人加入隆威公司，上訴人受詐欺而限於錯誤，繳交保證金二萬元
    及投資一口十萬元，並由陳巫鳳禎交付被上訴人，由被上訴人代辦投資手續，翌
    日上訴人即取得投資契約書一份，然陳巫鳳禎為圖隆威公司厚利，於同年三月十
    二日未徵得上訴人同意私自冒用上訴人名義，再向隆威公司投資二十萬元，亦囑
    咐被上訴人轉交隆威公司，至七十九年三月中旬起，因隆威公司違法吸金經政府
    嚴厲取締，致該公司經濟轉壞，陳巫鳳禎見狀恐伊冒用上訴人名義之二十萬元本
    金血本無歸，再度遊說上訴人再行投資，上訴人又投資二口二十萬元再行支付二
    十萬元予陳巫鳳禎，陳巫鳳禎乃將該二十萬元抵充伊先前冒上訴人名義投資之二
    十萬元以減少損失，準此，陳巫鳳禎與被上訴人共同詐騙上訴人之財產，並偽造
    契約書；況且依隆威集團之業務連線辦法說明足資證明陳巫鳳禎與被上訴人為隆
    威公司之職員，二人與隆威公司共同違法吸金，應與隆威公司共同負侵權行為責
    任等情，而陳巫鳳禎已給付上訴人二十萬元，因此其餘金額及法定遲延利息應由
    被上訴人負責，因侵權行為已罹於請求權時效，故依不當得利之法律關係請求被
    上訴人給付之。
三、被上訴人則以伊於七十八年十二月九日經友人介紹加入隆威公司成為會員，而上
    訴人經由陳巫鳳禎之介紹而投資隆威公司，於七十九年三月二日繳交保證金及投
    資款二十萬元，並於同年月十日再度委託陳巫鳳禎投資二口二十萬元。而三月十
    二日因表姐陳巫鳳禎請求被上訴人幫助上訴人加入隆威公司成為會員並代為轉交
    投資款，被上訴人僅是單純幫助上訴人隆威公司而已。上訴人先後於七十九年三
    月二十一日、四月六日、四月二十三日自陳巫鳳禎處領得紅利五千八百五十元、
    七千一百五十元、一萬二千三百五十元，若非上訴人同意辦理投資事宜，豈會領
    得三口之紅利。事後隆威公司遭取締，致投資人血本無歸，然而被上訴人僅是單
    純幫助上訴人加入隆威公司，並非隆威公司之職員，且上訴人與被上訴人素未謀
    面，何有與陳巫鳳禎、隆威公司共同侵權行為可言？又上訴人於七十九年三月十
    日、十二日分別經陳巫鳳禎轉由被上訴人投資隆威公司一口十萬元、二口二十萬
    元，而自由時報係七十九年三月十八日始報導隆威公司負責人任曉康因為違反銀
    行法遭收押，未報明該公司已倒閉，何來被上訴人知悉隆威公司負責人遭收押而
    欲詐欺上訴人致使不當得利之情形。此外，上訴人告訴陳巫鳳禎偽造文書、詐欺
    刑事案件，業經台灣高等法院台中分院以八十四年度上更一字第一六三號判決陳
    巫鳳禎無罪確定，上訴人之請求顯然無據，應予駁回等語，資為抗辯。
四、按當事人主張有利於己之事實者，就其事實有舉證之責任；但法律別有規定，或
    依其情形顯失公平者，不在此限。民事訴訟法第二百七十七條定有明文。民事法
    上所謂詐欺云者，係謂欲相對人陷於錯誤，故意示以不實之事，令其因錯誤而為
    意思之表示，最高法院十八年上字第三七一號判例著有明文可供參照。上訴人起
    訴主張被上訴人與陳巫鳳禎共同詐騙上訴人投資隆威公司，並偽造契約書，而渠
    等既為隆威公司之職員，隆威公司違法吸金致上訴人血本無歸，是被上訴人應與
    陳巫鳳禎、隆威公司共同負侵權行為責任云云。然被上訴人全然否認上開事實，
    揆諸首揭法條，自應由上訴人就有利於己之事實負舉證責任。查，上訴人提出之
    隆威集團業務連線辦法說明影本、契約書、台灣台中地方法院八十二年訴字第三
    二○五號判決、最高法院八十四年度台上字第四○五八號判決、台灣高等法院台
    中分院八十四年度上更（一）字第一六三號判決，均係告訴陳巫鳳禎偽造文書、
    詐欺刑事案件，觀其內容均未涉及被上訴人有任何共同參與之行為，且上訴人於
    刑事案件中從未指稱被上訴人與陳巫鳳禎共同為不法行為，乃於本件民事訴訟中
    始指稱上訴人亦為共同侵權行為人，足見上訴人其陳述先後不一，顯有瑕疵。次
    查，陳巫鳳禎與上訴人接洽之過程中，被上訴人自始至終從未出面與上訴人接洽
    ，上訴人亦自承與被上訴人並不認識，素未謀面，被上訴人如何施以詐術使上訴
    人為不利於己之意思表示，上訴人僅以其交付陳巫鳳禎之投資款項委由被上訴人
    轉交隆威公司，即推論被上訴人有詐欺、偽造文書行為，此純為臆測之言，尚乏
　　實據。況且，上訴人訴追陳巫鳳禎涉嫌犯罪之刑事案件，業經無罪判決確定，有
　　上開刑事判決附卷可稽，陳巫鳳禎暨無任何侵權行為，是以僅係受陳巫鳳禎囑咐
　　代為辦理投資事宜之被上訴人何以有侵權行為可言，至為灼然。第查，上訴人又
　　稱契約書上之印章與隆威公司之變更事項登記資料不符，即足推論被上訴人偽造
　　契約書云云，然依常理而言，個人、法人擁有之印章數目通常不止一枚，尚未能
　　以契約書之印章與隆威公司變更事項登記資料不符遽斷定被上訴人偽造隆威公司
　　之印章，上訴人復未提出其他證據證明被上訴人偽造隆威公司之印章，是以上訴
　　人之推論顯與經驗法則不符，要無足取。再者，上訴人又主張陳巫鳳禎與被上訴
　　人未經其同意偽刻印章云云，經查，上訴人告訴陳巫鳳禎偽造文書之初，並不否
　　認契約書上印文之真正，直到上訴人不服台灣台中地方法院之判決時而上訴台灣
　　高等法院台灣分院時，始指陳上開印文非其所有，然其指述前後不相符，可信度
　　已偏低，又上訴人初次交付十二萬元予陳巫鳳禎投資隆威公司，常人必知須提供
　　印章，以便公司建立投資人資料，憑為日後發收股息、紅利以及行使權利義務之
　　依據，上訴人焉有不提供印章予陳巫鳳禎或授權陳巫鳳禎代刻印章之理；此外，
　　上訴人自承於七十九年三月二十一日、四月六日、四月二十三日共領三次紅利，
　　豈有不蓋章出具收據領紅利之舉，是以上訴人投資隆威公司之三份投資契約書上
　　，係經上訴人同意所蓋，而非偽造。甚者，上訴人於七十九年三月十日、十二日
　　分別經由被上訴人投資隆威公司一口十萬元、二十萬元，而自由時報係七十九年
　　三月十八日報導隆威公司負責人任曉康因為違反銀行法遭收押，未報明該公司已
　　倒閉，有報紙影本為憑，上訴人於同年四月六日及四月二十三日猶領紅利二次，
　　若公司於三月份倒閉，何能於四月份發給二次紅利？而陳巫鳳禎於刑事案件中，
　　供稱隆威公司於五月間始停止出金倒閉，均足徵陳巫鳳禎與被上訴人並無明知隆
　　威公司倒閉而仍向上訴人收款之情事存在。末者，上訴人雖稱被上訴人為隆威公
　　司之職員云云，然查，被上訴人僅係受陳巫鳳禎委託幫助上訴人辦理投資隆威公
　　司之人，業如前述，上訴人未提出任何具體證據證明被上訴人確屬隆威公司之職
　　員，職此，上訴人主張被上訴人應與隆威公司負共同侵權行為責任之言，咸無可
　　信。準此，被上訴人對上訴人暨無任何侵權行為，自無造成上訴人任何利益損失
　　，是無不當得利可言，毋庸殆言。
五、綜上所述，本件上訴人主張均不足採，被上訴人抗辯尚屬可信。從而，上訴人主
    張本於不當得利之法律關係，請求被上訴人給付上訴人二十一萬一千零七十七元
    及自八十四年十一月三十日起至清償日止按年息百分之五計算之利息，為無理由
    ，不應准許。原審為上訴人敗訴之判決，並無不合，上訴意旨指摘原判決不當，
    求予廢棄改判，為無理由，應予駁回。其於第二審擴張訴之聲明部分，亦無理由
    ，應併予駁回。
六、因本案事證已臻明確，兩造其餘主張陳述及所提之證據，均毋庸再予審酌，附此
    敘明。
七、據上論結，本件上訴為無理由，依民事訴訟法第四百三十六條之一第三項、第四
    百四十九條第一項、第七十八條，判決如主文。
中　　　華　　　民　　　國　　九十一　　年　　　九　　　月　　 十七　　 日
                                    臺灣板橋地方法院民事第二庭
~B審判長法官　陳忠行
~B　　　法官　連士綱
~B　　　法官　絲鈺雲
右正本證明與原本無異。
本判決不得再上訴。
中　　　華　　　民　　　國　　九十一　　年　　　九　　　月　　 十九　　 日
~B　　　法院書記官　王政煌
